【裁判字號】    94,交訴,27
【裁判日期】    950817
【裁判案由】    過失致死
【裁判全文】
臺灣苗栗地方法院刑事判決              94年度交訴字第27號
公  訴  人  臺灣苗栗地方法院檢察署檢察官
被      告  甲○○
上列被告因過失致死案件，經檢察官提起公訴（93年度偵續字第
49號），本院判決如下：
    主  文
甲○○因過失致人於死，處有期徒刑肆月，如易科罰金，以銀元
佰元即新台幣玖佰元折算壹日。
    犯罪事實
一、甲○○於民國93年6 月2 日上午11時45分許，駕駛車牌號碼
    MF- 8971號自用小客貨車，沿苗栗縣苑裡鎮○○路由東往西
    方向行駛，行經世界路、建國路與信義路之號誌化行車管制
    五岔路口，車流方向為綠燈時段時，本應注意車前狀況，且
    依當時情形，又無不能注意之情事；此時剛好有黃金柱騎駛
    車牌號碼PE6-806 號之重型機車，沿信義路由東南往西北方
    向行駛而來，其車流方向雖為紅燈，惟竟未遵守燈光號誌指
    示橫越該路口（肇事主要因素），因甲○○亦並未注意有此
    車前狀況，貿然前行，以致未能及時採取必要之安全措施（
    肇事次要因素），而使兩車發生碰撞。黃金柱因此人車倒地
    ，故而受有頭部外傷，經緊急送醫手術後，仍因左側硬腦膜
    下出血、腦水腫合併多重器官衰竭而於同年月6 日15時30
    分許死亡。甲○○於車禍發生後，警方尚未發現其為犯人之
    前，即向前來處理之員警自首，並願接受裁判。
二、本案件經甲○○自首及黃金柱之子乙○○提出告訴及苗栗縣
    警察局通霄分局報請相驗，由臺灣苗栗地方法院檢察署檢察
    官不起訴處分後，告訴人聲請再議，由臺灣高等法院台中分
    院檢察署檢察長發回續行偵查起訴。
    理  由
壹、關於證據能力之認定
    本案中關於被告以外之人即證人蘇芳儀於審判外之警詢陳述
    ，均未經兩造於言詞辯論終結前聲明異議，依刑事訴訟法第
    159 條之5 第2 項視為同意作為證據。而本院審酌該警詢供
    述作成時之情況，係在司法警察面前作成，製有警詢筆錄可
    以為證，具有一定之公信力，依同條第1 項，得為證據。
貳、認定犯罪事實所根據的證據及理由
一、被告於93年6 月2 日上午11時45分許，駕駛車牌號碼MF-897
    1 號自用小客貨車，沿苗栗縣苑裡鎮○○路由東往西方向行
    駛，行經世界路、建國路與信義路之號誌化行車管制五岔路
    口，此時剛好有黃金柱騎駛車牌號碼PE6-806 號之重型機車
    ，沿信義路由東南往西北方向行駛而來，兩車因而發生車禍
    碰撞。以上事實，已經被告於偵、審中坦白承認，並有證人
    即當時報案之人蘇芳儀之警詢證詞、警方所製作之道路交通
    事故調查報告表及道路交通現場圖可憑。當時車禍碰撞之過
    程，亦經附近臺中商業銀行所設之監視攝影機全程拍攝存證
    ，並由檢察官於偵查中予以勘驗屬實，製有勘驗筆錄可證（
    相字卷第56頁），故上述兩車車禍碰撞之事實，當可認定。
二、兩車之所以發生車禍碰撞：係由於被害人黃金柱於其車流方
    向為紅燈時，仍橫越通過路口，未遵守燈光號誌指示，而為
    肇事主要因素；被告於其車流方向為綠燈，行駛前進通行該
    路口時，應注意被害人有上述情形，且依照當時情形，並無
    任何不能注意之情事（當時被告行駛方向並無任何視阻障礙
    ，依「週邊視界」學理，應可發覺注意到被害人闖紅燈穿越
    之情形），卻未注意，以致未能及時採取必要之安全措施，
    而為肇事次要因素。此經中央警察大學依本院囑託鑑定分析
    認定明確，有該校95年3 月2 日校鑑科字第0940004233號鑑
    定書附於本院卷內可憑（上述鑑定結果及被告無不能注意情
    事之說明，分見本院卷第90、93頁）。綜觀該鑑定書所載之
    鑑定過程，係詳細判讀上述監視攝影記錄，逐一分析整個車
    禍形成過程，將當時車禍情形予以完整重建，因而其鑑定結
    果及分析說明，自應予採信。
三、汽車行駛時，駕駛人應注意車前狀況，並隨時採取必要之安
    全措施。道路交通安全規則第94條第3 項有明文規定。承上
    說明，被告對於車禍之發生，顯然有應注意車前狀況且能注
    意卻不注意之過失。
四、黃金柱因車禍導致左側硬腦膜下出血併腦水腫（手術後），
    故而多重器官衰竭於93年6月6日15時30分死亡之事實，則經
    檢察官督同檢驗員相驗屬實，製有勘驗筆錄、相驗屍體證明
    書、驗斷書以及照片多張附於卷中可證。也因此，黃金柱之
    死亡與被告有部分過失責任之上述車禍間，存有因果關係，
    亦可認定。
五、綜前所述，本件事證明確，被告犯行可以認定，應依法論罪
    科刑。
參、有利被告證據不採納的理由
一、被告自始至終否認犯罪，於本院審理中仍然辯稱：「我有注
    意（車前狀況）」、「我有閃避，但對方已經撞過來，我懷
    疑被害人是否想要自殺」等語（本院卷第141 、143 頁）。
    惟查：被告當時未注意車前狀況，以致未能及時採取必要之
    安全措施，是為肇事次要因素，而有過失乙節，已經本院依
    據詳細完整之中央警察大學鑑定結果，認定如前，自非被告
    空口否認，即可卸責。簡言之，被告當時係以車頭撞擊被害
    人機車，撞擊前又無任何視阻障礙，其有未注意車前狀況之
    過失，已至為顯然。另並無任何證據可認為被害人是因要自
    殺，所以闖越紅燈前行，且無論被害人當時動機為何，並不
    能免除被告行車時之注意義務。
二、本案經送台灣省竹苗區車輛行車事故鑑定委員會及覆議鑑定
    委員會之鑑定結果（以下分稱竹苗區鑑定意見及覆議意見）
    ，雖均認為：被害人黃金柱駕駛重機車未依號誌指示行駛為
    肇事原因，被告駕駛自小客車措手不及無肇事因素。惟查：
（一）綜觀竹苗區鑑定意見僅憑監視錄影記錄推斷被害人黃金柱
      闖紅燈，以判定路權歸屬後，即得出被告措手不及無肇事
      因素之結論（相字卷第66頁），對於究竟被告是否可以注
      意到被害人之違規情形，以及可否採取必要安全措施，均
      隻字未提，顯有未盡周延、完整之處。而覆議意見，僅單
      純維持原鑑定意見，並指出：肇事地限速40公里，每秒鐘
      行駛距離為11.11 公尺等情，自與竹苗區鑑定意見有相同
      可議之處。
（二）依照當時檢察官送請覆議鑑定之囑託事項，係指示就當時
      被告行駛速度約略為何提供鑑定意見（偵續卷第31頁），
      惟覆議意見並未詳細探求推論被告撞擊前之行駛速度，而
      僅以肇事地限速推算每秒鐘行進距離答覆，已如前述（相
      對於此，上述中央警察大學之鑑定意見則詳細根據監視錄
      影畫面逐一分析其畫格時間，推論被告當時之行車速率約
      為每小時21公里，被害人當時行車速率約為每小時20.6公
      里，見本院卷第76、78頁）。然而被告未必按照速限行駛
      ，可能更快，亦可能稍慢，故就此部分，覆議意見顯亦有
      未按囑託事項鑑定之情事。
（三）推敲竹苗區鑑定意見及覆議意見之所以在判定路權歸屬後
      ，立即得出被告措手不及無肇事因素之結論，應係基於道
      路交通安全管理之行政目的，採取「絕對路權」之觀念，
      亦即：對於違反路權行駛致生車禍之駕駛人，應負起完全
      之肇事責任；相對有路權之駕駛人則可完全免責。然而，
      刑法上過失致死罪對於生命法益之保護，並不因行為人享
      有絕對路權，即可免除或降低對於其他用路人生命、身體
      之注意義務。畢竟動力交通工具因為速度快、質量重，本
      身對於人身安全就具有相當之危險性，文明社會之所以仍
      然容許其運行，即在於利用相關路權規定及注意義務之課
      予，將其危險性控制於「容許風險」中，使社會可以在享
      受其便利之同時，仍給予生命、身體法益完整之保障。因
      而路權規定及注意義務係為平衡「容許風險」與「工具便
      利」之重要規範，不能僅執其一而免除其他，道路交通安
      全規則第94條第3 項仍有「駕駛人應注意車前狀況並隨時
      採取必要之安全措施」之規定，即為立法上之明證。簡言
      之，任何人對於其他違反路權之人，並不能因此取得輕率
      對待其生命法益之阻卻違法事由。
（四）綜上所述，竹苗區鑑定意見及覆議意見就被告是否有違反
      注意義務，未注意車前狀況乙節，相較於中央警察大學之
      鑑定意見，應較不可採。
三、被告除否認犯罪外，並具狀請求車輛損害賠償新台幣（下同
    ）5 萬元，及精神慰撫金30萬元（後又提高至100 萬元，分
    見本院卷第25、125 頁），惟目前我國刑事訴訟法制，僅有
    供被害人附帶請求損害賠償之附帶民事訴訟制度，並無供被
    告請求損害賠償之相關制度，故有關被告之上述請求，本院
    無從加以處理。如被告認為自己確有上述權利，應循其他合
    法程序提出請求，均在此一併指明。
肆、論罪科刑的理由
一、被告行為後，刑法、罰金罰鍰提高標準條例均於民國95年7
    月1 日修正施行，其修正施行之條文中與本案有關，且應與
    修正施行前之規定比較有利被告與否者，並其於本案比較結
    果，說明如下：
（一）刑法第33條：關於罰金最低額，修正施行前，罰金為（銀
      元）1 元以上，經依罰金罰鍰提高標準條例第1 條前段提
      高罰金（最高提高倍數為10倍）並依現行法規所定貨幣單
      位折算新台幣條例第2 條折算為新台幣金額，與修正施行
      後比較：罰金改為新台幣1000元以上，以百元計算之，應
      以修正施行前，有利於被告。
（二）刑法第41條第1 項前段：關於易科罰金之折算標準，修正
      施行前，徒刑或拘役如易科罰金者，係以銀元1 元以上、
      3 元以下折算一日，經依修正施行前罰金罰鍰提高標準條
      例第2 條提高折算數額（提高100 倍），並依現行法規所
      定貨幣單位第2 條折算為新台幣金額，最高折算數額為新
      台幣900 元折算1 日，與修正施行後比較：最低以新台幣
      1000元折算1日，應以修正施行前，有利於被告。
（三）刑法第62條：修正施行後，自首減輕其刑之規定，由修正
      施行前之必減輕，修正為「得」減輕，故以修正施行前有
      利於行為人。
（四）刑法第67條：修正施行後，罰金有減輕之情形時，就其最
      高度及最低度同時減輕之，與修正施行前比較：罰金之減
      輕僅減輕其最高度（修正施行前刑法第68條），應以修正
      施行後有利於行為人。
（五）新舊法比較時，應就罪刑有關之共犯、未遂犯、想像競合
      犯、牽連犯、連續犯、結合犯，以及累犯加重、自首減輕
      暨其他法定加減原因（如身分加減）與加減例等一切情形
      ，綜合其全部罪刑之結果而為比較（最高法院95年度第8
      次刑事庭會議決議）。故本案中綜合上述一切情形，其比
      較結果應以修正施行前之刑法有利於被告，而應適用修正
      施行前之刑法規定。
（六）依本件被告之犯罪情形及本院就刑之減輕及量刑之審酌結
      果（詳後），以上各項修正施行，應以刑法第41條第1 項
      前段之變更對於被告有最大之實際影響。而關於此條文之
      比較情形，已如上述。故綜合上述一切情形，本案比較修
      正施行前後規定之結果，應以修正施行前之規定，有利於
      被告，而應依刑法第2 條第1 項前段適用修正施行前之規
      定。
（七）至於刑法施行法第1 條之1 第1 項、第2 項前段，立法目
      的在於將刑法分則條文之罰金單位由原先的銀元，改為新
      台幣，而不變動其罰金之最高度，以配合刑法總則中第33
      條第5 款關於罰金單位之修正（因提高30倍又將單位改為
      新台幣，等同原條文適用罰金罰鍰提高標準條例第1 條前
      段提高罰金最高度，再折算為新台幣），解釋上不屬於刑
      法第2 條第1 項刑罰法律有變更之情形，僅係罰金計算單
      位之修正，故無須比較修正前後之法律，而應直接適用裁
      判時有效施行之現行法（除有法律特別規定，司法者本應
      適用現時有效施行之法律）。
二、被告的行為，是犯刑法第276 條第1 項之過失致人於死罪。
三、被告於肇事後，警方尚未發覺其過失致死犯行前，即留在現
    場，並於警員到場後，直接承認其為肇事者，已經被告於本
    院審理中陳述甚明（本院卷第141 、142 頁），對照檢察官
    勘驗本案上述監視攝影記錄內容顯示：撞擊後，肇事者有下
    車察看，並有打電話求救之態樣（相字卷第56頁），當可佐
    證被告所述情形，而可採信。故被告對於本件犯行於未發覺
    前，即有自首而受裁判之情形，應可認定，應依修正前刑法
    第62條前段，減輕其刑。
四、審酌被告先前並無前科，此有臺灣高等法院被告前案紀錄表
    可證，可認為品行良好，其所為本件過失致死犯行，僅為未
    注意車前狀況之次要肇事因素，被害人未遵守號誌指示闖越
    紅燈而行，應負主要肇事因素責任，且被告於犯後即自首接
    受裁判，而未逃避偵、審程序，亦值得肯定，惟被告犯行造
    成被害人寶貴生命法益喪失，而生命無價，足認其損害重大
    ，又被告始終否認犯行，缺乏悔意，縱經提示上述中央警察
    大學之詳細鑑定意見書，仍不願認罪承認錯誤，耗費相當無
    益司法程序，且被害人家屬最後請求賠償之金額為55萬元（
    本院卷第143 頁），按照本件案情，尚非不合理之請求，被
    告仍然分文不願賠償，造成被害人家屬極為不平之觀感等一
    切情狀，量處如主文所示的刑罰，並依法定其易科罰金之標
    準。
伍、適用之法律
一、刑事訴訟第299條第1項前段。
二、刑法第2 條第1 項前段、第276 條第1 項、修正前刑法第41
    條前段、修正前第62條前段。
三、修正前罰金罰鍰提高標準條例第2 條。
四、刑法施行法第1條之1第1項、第2項前段。
本案件經檢察官林映姿到庭執行職務。
中    華    民    國    95    年    8     月    17    日
                  刑事第一庭  審判長法  官  劉 興 浪
                                    法  官  羅 貞 元
                                    法  官  蔡 志 宏
以上正本證明與原本無異。
如不服本判決，應於判決送達後10日內向本院提出上訴狀（應抄
附繕本）。告訴人或被害人如對於本判決不服者，應具備理由請
求檢察官上訴，其上訴期間之計算係以檢察官收受判決正本之日
期為準。
                                    書記官  楊 慧 萍
中    華    民    國    95    年    8     月    21    日
附記論罪之法條全文
刑法第276條第1項
因過失致人於死者，處2 年以下有期徒刑、拘役或2 千元以下罰
金。


司法院資訊處製作；財團法人民間司法改革基金會備份。
